【裁判字號】    97,上訴,370
【裁判日期】    970828
【裁判案由】    殺人
【裁判全文】
臺灣高等法院臺南分院刑事判決         97年度上訴字第370號
上  訴  人  臺灣臺南地方法院檢察署檢察官
上  訴  人
即  被  告  乙○○即高冠鴻
選任辯護人  楊偉聖  律師
被      告  丙○○
選任辯護人  黃俊達  律師
            劉錦勳  律師
            賴鴻鳴  律師
上列上訴人因被告殺人案件，不服臺灣臺南地方法院95年度重訴
字第30號中華民國97年1月31日第一審判決（起訴案號：臺灣臺
南地方法院檢察署95年度偵字第3629號、95年度偵緝字第1100號
、95年度少年偵字第70），提起上訴，本院判決如下：
    主  文
原判決撤銷。
乙○○共同殺人，累犯，處有期徒刑拾貳年，褫奪公權陸年。扣
案之藍波刀壹把沒收。
丙○○共同殺人，處有期徒刑拾年陸月，褫奪公權陸年。扣案之
藍波刀壹把沒收。
    事  實
一、乙○○（即高冠鴻，前曾因重傷害等案件，經法院判處應執
    行有期徒刑6年確定，經刑之執行，於民國84年2月25日假釋
    出監，並於87年2月17日假釋期滿未經撤銷，視為刑之執行
    完畢）、丙○○、丁○○（業死亡）三人為好友關係。乙○○、丁○○經常出入台南縣白河鎮白河里瓦嗂子丙○○所經
    營「三益汽車商行」泡茶聊天。緣乙○○曾於95年1月間某
    日，在台南縣白河鎮○○路黃惠昭所經營之「岡山羊肉店」
    與葉立得發生口角衝突。嗣於同年2月8日凌晨1時20分許，
    乙○○騎乘機車至台南縣白河鎮○○路瓦嗂子「三益汽車商
    行」時，見葉立得站在該車行斜對面「欣欣小吃部」（位於
    台南縣白河鎮白河里4鄰瓦嗂子10之10號）之大門口與甲○○聊天，乙○○隨即將機車迴轉至「欣欣小吃部」前，葉立
    得見乙○○騎機車前來，即對乙○○表示之前在「岡山羊肉
    店」之事很對不起，乙○○表示「打都打了，不然要怎樣」
    ，葉立得感到不滿，即向乙○○稱「不然還要怎樣？不高興
    就下來」，乙○○憤而機車迴轉騎向「三益汽車商行」，並
    向車行內之丙○○及丁○○求援，葉立得見狀亦將其所駕駛
    之車號3M-7413號自小客車（該車之所有人為葉立得之父葉
    國全）駛向「三益汽車商行」前，並與乙○○發生口角爭執
    。
二、丙○○與丁○○於三益汽車商行內聽聞乙○○之呼叫及爭執
    聲，隨即自店內攜藍波刀及類似西瓜刀之白鐵色單刃刀（未
    扣案）各一把衝出車行，葉立得見乙○○等人多勢眾，即以
    上開自小客車撞倒乙○○所騎乘之機車，將乙○○撞倒在地
    ，丁○○則即時跳開未被撞到，葉立得又駕駛該車撞向丁○○，仍被丁○○閃開，嗣葉立得再度欲駕車衝撞丁○○時，
    車子突然熄火。乙○○、丙○○、丁○○三人更因葉立得駕
    車衝撞之舉動而怒不可抑，乙○○、丁○○二人遂趁隙起身
    ，乙○○持丙○○車行內所攜之藍波刀及類似西瓜刀之白鐵
    色單刃刀各一把，走向葉立得所駕該車駕駛座車門旁，持上
    開藍波刀朝駕駛座揮砍，惟僅砍中該車門框，而造成該車左
    前車門框上之刀砍痕跡（長約2公分、穿透車頂、深達車體
    內部），丙○○與丁○○則在旁叫罵，並欲將葉立得拉出駕
    駛座，於雙方拉扯衝突中，乙○○所持上開藍波刀即掉落在
    該自小客車駕駛座左側與車門之門縫間；隨後乙○○復另持
    上開類似西瓜刀之單刃刀，將上半身自駕駛座之車窗鑽入車
    內，持刀朝葉立得之左腹剌入，致葉立得受有左腹壁外側水
    平銳器穿剌傷（創長約7公分，傷口哆開，穿透腹壁深入腹
    腔，腹腔出血約1000毫升，創徑向右向下越過體中線抵於右
    後腹壁骨盆上緣，小腸腸繫膜穿刺傷約5公分，右後腹壁穿
    刺傷5公分，右後腹膜腔出血，右側輸尿管切斷）、左手臂
    外側表淺切削刀傷約3公分、左虎口防禦性切削刀傷約3×3
    公分、左側眼角切劃刀傷向後延伸至耳前深1公分、下顎表
    淺劃傷長約4公分、左手肘瘀傷、右腰部皮下出血等傷。嗣
    乙○○牽騎機車離去；丁○○則持乙○○砍殺葉立得之上開
    單刃刀往新營方向步行逃逸，並將該刀棄置在不詳地點。丙○○、乙○○、丁○○等人犯後，因恐遭追緝，乃央集一同
    搭計程車至嘉義火車站後各自逃亡。葉立得遭前揭砍殺於同
    日1時30分許，負傷駕駛上開小客車行經台南縣東山鄉東山
    分駐所附近，因傷重意識不清，無法繼續行駛而停車在路中
    ，適為經過該處之巡邏員警吳宗庭與賴國章發現後，通知救
    護車送往台南縣柳營鄉奇美醫院救治，並在葉立得之自小客
    車駕駛座左側與車門之門縫間扣得上開黑色藍波刀一把。嗣
    葉立得送醫後，因腹部刀傷失血性休克，延至同日6時20分
    許不治死亡。
三、案經台灣台南地方法院檢察署檢察官據報相驗後，指揮台南
    縣警察局及台南縣警察局白河分局報告偵辦及被害人葉立得
    之配偶戊○○訴由該署檢察官偵查起訴。
    理  由
甲、程序方面：
一、被告以外之人於審判外之言詞或書面陳述，除法律有規定者
    外，不得作為證據。被告以外之人於審判中有下列情形之一
    ，其於檢察事務官、司法警察官或司法警察調查中所為之陳
    述，經證明具有可信之特別情況，且為證明犯罪事實之存否
    所必要者，得為證據：(1)死亡者。(2)身心障礙致記憶喪失或
    無法陳述者。(3)滯留國外或所在不明而無法傳喚或傳喚不到
    者。(4)到庭後無正當理由拒絕陳述者。刑事訴訟法第一百五
    十九條第一項、第一百五十九之三分別定有明文。按刑事訴
    訟法第一百五十九條之三規定所謂「有可信之特別情況」，
    應依被告以外之人為陳述時，是否出於真意、有無違法取供
    之情事等客觀上之環境或條件而為判斷，故應就警詢調查筆
    錄製作之原因、過程及其功能等加以觀察其信用性，據以判
    斷該傳聞證據是否有特別可信之情況而例外具有證據能力。
    經查：證人甲○○警偵證述後，未經法院傳訊為之詰問，被
    告二人及辯護人均主張其警詢係屬傳聞偵訊未經詰問，無證
    據能力，致被告二人之辯護人聲請本院傳喚詰問，惟證人甲○○現所在不明，本院傳、拘無著，有送達證書（見本院卷
    第109頁）及嘉義縣警察局民雄分局九十七年八月十五日嘉
    民警偵字第0970030940號函送拘提報告書一紙可稽。再參以
    證人前揭警詢之證述，係在自由意志下所為陳述，並親閱筆
    錄無訛後始簽名作成之情況，且該證言適為本案應審酌必要
    事項；偵訊之證述，業經檢察官查明與被告有無親屬、婚約
    、法定代理關係，並告知具結義務及偽證之處罰後，命具結
    以擔保其證言之真實性。另實務運作，偵查中檢察官向被告
    以外之人所取得之陳述，原則上均能遵守法律規定，不致違
    法取供，該證人於偵查中向檢察官所為之證言，並無顯不可
    信之情事，是證人於警偵所為證述，均有證據能力，得為本
    案證據。
二、關於內政部警政署刑事警察局95年7月25日刑鑑字第0950109
    607號鑑定書（被告丙○○之測謊鑑定書）被告二人及辯護
    人爭執其證據能力。惟按測謊技術既係本於心理學及生理學
    之理論為基礎，並佐以科學儀器詳實記錄受測者應答時之各
    項反應，復由專業人員進行問題設計及結果判讀，所得測謊
    結果自具有相當之可信性，故倘測謊人員具備專業之知識技
    能，復事先獲得受測者之同意，所測試之問題及其方法又具
    專業可靠性時，該測謊結果，如就否認犯罪有不實之情緒波
    動反應，雖不能採為有罪判決之唯一依據，但非無證據能力
    （最高法院94年台上字第1753號判決參照）。查本件測謊係
    由該局鑑識科測謊組施測，而該局為內政部警政署刑事警察
    局為台灣高等法院檢察署檢察官概括選任有關測謊項目之鑑
    定機關，有台灣高等法院檢察署92年9月24日檢文允字第092
    0212627號函文可參，即具有專業之知識技能，本次測謊並
    經受測人同意，且使用之測謊儀器運作狀況正常，施測環境
    良好，無不當外力干擾等情，有該局上開鑑定書所附測謊鑑
    定資料表、測謊儀器測試具結書、測謊圖譜等資料附卷可稽
    ，故認該測謊鑑定符合測謊基本要件，非無證據能力，亦得
    為本案之證據。
乙、實體方面：
一、訊據被告乙○○、丙○○均矢口否認犯行，被告乙○○辯稱
    ：伊沒有與葉立得於95年1月間某日，在台南縣白河鎮○○
    路黃惠昭所經營之「岡山羊肉店」發生口角衝突。伊於95年
    2月8日凌晨1時20分許，騎乘機車至台南縣白河鎮○○路瓦
    嗂子「三益汽車商行」，依約欲接載友人丁○○時，到「欣
    欣小吃部」與葉立得發生口角，發生口角之後，伊騎機車到
    三益汽車商行要載丁○○，葉立得就開車撞過來，伊機車被
    撞倒，伊腳被壓在機車底下，丁○○跳開，葉立得要倒車再
    撞，伊就爬開，躲到旁邊，丁○○就到「小鈺檳榔站」拿二
    把刀子，攻擊葉立得的車子，並且從車窗鑽進去刺葉立得，
    後來葉立得因腹部受傷失血過多死亡，伊沒有拿刀子刺葉立
    得。葉立得被刺之後的當天晚上，伊與丁○○、丙○○就離
    開白河住處，因為怕葉立得找朋友來報仇云云。被告丙○○
    辯稱：伊經營三益汽車商行，葉立得與乙○○、丁○○發生
    爭執時，伊沒有在場，是聽到聲音才出來，出來時，看到丁○○手上拿著好像刀子的東西，往新營方向走，當時乙○○
    騎機車要離開，伊沒有參與毆打葉立得。葉立得被打，丁○○離開後，又回頭來找伊，再去找乙○○，三人一起離開白
    河，因為在伊車行前打架，怕葉立得的人來報復云云。
二、經查：
  (一)證人黃惠昭警偵證稱：伊在台南縣白河鎮○○路45號經營「
    岡山羊肉店」，於95年1月間某日凌晨2時30分許，正要收攤
    ，乙○○與葉立得在店外大小聲，葉立得用腳踹乙○○，乙○○倒在地上，伊到店外叫他們不要打架，他們才沒有繼續
    吵而離開等語（見白河分局警卷第107至108頁、95年度偵緝
    字第1100號卷第87至88頁）。依證人黃惠昭所證，本件案發
    前被告乙○○與葉立得發生口角衝突，彼此間即有嫌隙。
  (二)證人甲○○警偵證稱：葉立得於95年2月8日凌晨1時30分許
    ，在台南縣白河鎮白河里4鄰瓦嗂子10之10號「欣欣小吃部
    」前遭人持刀砍殺時，伊有在場，但沒有全程目擊。伊於95
    年2月8日凌晨1時15分到20分左右到達欣欣小吃部，葉立得
    走出店外，恰巧乙○○自己騎車經過，看到我們就迴轉，葉
    立得之前約一個月在白河中山路岡山羊肉爐曾與乙○○發生
    衝突，葉立得看到乙○○就先跟他說那天事情很抱歉，乙○○說不能這樣道歉就了事，葉立得於是說不然你車子停下來
    看要怎樣，乙○○就騎機車到對面三益車行，之後乙○○就
    與另一名男子騎摩托車出來，葉立得就前後行駛，之後就開
    車撞倒乙○○的機車，伊就看到其中一人持長約30公分左右
    之金屬物體往葉立得駕駛座砍殺多刀，另外一人也對駕駛座
    施暴，之後葉立得就自己一人開車離開，伊也到朋友住處休
    息，之後我就接到戊○○電話說葉立得在奇美醫院，伊就趕
    到奇美醫院等語（見白河分局警卷第81至84頁、95年度相字
    第229號卷第31頁背面至32頁）。復於偵訊證稱：伊到達欣
    欣小吃部約凌晨1點15分到20分許，當時葉立得也走出小吃
    部，所以伊並沒有走進小吃部，當時葉立得準備開車離開，
    他當時還未上車，伊告訴葉立得開車小心點，因為他有喝酒
    ，當時我們是站在欣欣小吃部前路旁，此時乙○○正好騎機
    車自對面車道經過，乙○○就迴轉到欣欣小吃部前，此時葉
    立得就對乙○○說之前在岡山羊肉店那件事情很對不起，乙○○就回答：打都打了，不然要怎樣，但葉立得以為乙○○
    又要向他挑釁，就對乙○○說：不然要怎樣，不高興就馬上
    下車，乙○○聽到後，就馬上騎機車到對面三益中古車行與
    小鈺檳榔小站靠三益車行的空地上，並在三益車行前呼喊救
    兵，之後伊就看到車行內一前一後走出兩人（指被告丙○○
    與丁○○），站在乙○○旁邊，葉立得則走到馬路對面開車
    迴轉到三益車行前，此時我就聽到葉立得重踩油門並連續前
    後前進，作勢要撞乙○○，之後就開車撞倒乙○○，乙○○
    機車被撞倒後將機車以支架停好，乙○○手上並有一支長約
    30公分左右支金屬物，此時他們三人就聚到葉立得駕駛座旁
    ，雙方開始帶大聲爭執，伊看到乙○○持該金屬物朝葉立得
    自小客車前擋風玻璃砍殺，另外兩人則在旁助勢，大聲辱罵
    並想要將葉立得拉出駕駛座，此時伊就先行離開，從欣欣小
    吃部前門進入後門走出，準備返回住處等語（見95年度相字
    第229號卷第308至310頁）。依證人甲○○所述，被告乙○○於95年2月8日凌晨1時15分到20分左右到達欣欣小吃部前
    與葉立得再生爭執後，即前往三益車行前呼喊救兵，之後被
    告黃乃本與丁○○即攜藍波刀及類似西瓜刀之白鐵色單刃刀
    一前一後走出，站在乙○○旁。又因葉立得駕自小客車撞倒
    乙○○所騎乘之機車致乙○○持刀砍殺葉之得，另被告丙○○與丁○○在旁助勢聲辱罵並想要將葉立得拉出駕駛座與乙○○砍殺葉立得有犯意聯絡甚明。
  (三)被告乙○○、丙○○就其於葉立得遭砍殺之後，即與丁○○
    集結後至嘉義火車站後各自逃離白河鎮，業據被告乙○○、
    丙○○供明在卷（見本院卷第69頁）。衡諸常理，倘被告乙○○、丙○○鴻果無參與行兇，豈有與丁○○於案發後即連
    夜逃亡之理。再本件被告丙○○經送內政部刑事警察局鑑定
    結果：受測人即被告丙○○測前會談中否認案發當天有做出
    任何傷害葉立得之舉動，測試結果呈不實反應；對題組問題
    「有關本件案發當天你與葉立得之互動如何？」，圖譜反應
    在「拿刀砍他」等語，有該局95年7月25日刑鑑字第0950109
    607號鑑定書可參（見白河分局警卷第176頁）。益可證甲○○之證述為真實，自可為被告乙○○、丙○○與丁○○共同
    參與前述砍殺葉立得之認定。
  (四)被害人葉立得遭砍殺死亡後其傷勢據法務部法醫研究所鑑定
    書記載：「3、體表外傷:A、左腹壁外側水平銳器穿刺傷，
    創長約7公分，單刃，右側創角尖銳，左側創角魚尾樣分叉
    ，傷口開，穿透復壁深入腹腔。B、左手臂外側表淺切削刀
    傷約3公分。C、左虎口防禦性切削刀傷，約3X3公分。D、左
    側眼角切劃刀傷向後延伸至耳前，深1公分。E、下顎表淺劃
    傷，長約4公分。F、左手肘瘀傷。G、右腰部皮下出血。二
    內景檢查:2、腹腔：腹腔內出血約1000毫升，左腹穿刺傷進
    入腹腔，創徑向右向下，越過體中線抵於右後復壁骨盆上緣
    ，小腸腸繫膜穿傷刺約5公分，經縫合修補後，右後復壁穿
    刺傷5公分呈開放性狀態，未經縫合修補，右後腹膜腔出血
    ，右側輸尿管切斷。六、死因分析：1、死者因為左腹部刀
    傷，失血性休克死亡，死亡方式為他殺。2、致傷器械為擔
    任利器，刀傷分布在死者上身左側，符合目擊人（指甲○○
    ）所述死者坐在駕駛座，嫌疑人自車前座左側車窗向內刺殺
    死者方式」等語（見95年度相字第229號卷第334至336頁）
    。又鑑定人即法醫陳明宏於原審證稱：本件死者葉立得是由
    伊解剖鑑定。死者身上刀傷應該是由同一把刀子造成的傷害
    ，致命傷是在左上部的水平刀傷，刀傷型態為穿剌性傷口，
    是由單刃刀械所造成，刃部應向腹中線，刀背在外側，刀傷
    造成腹腔出血係屬致命性刀傷，其他刀傷分佈於左側臉部、
    手部，這些刀傷是屬於切割性刀傷，切割性刀傷形成原因是
    由刀刃或刀尖就可以形成，所以比較無法看出原來刀子的形
    狀為何，不過可以由腹部刀傷的刀子來造成這種傷勢。所謂
    單刃刀，是指刀子一側是刃部，另一側沒有切割能力、比較
    鈍的刀背。死者所駕車輛左前門上方的板金破損，也是由單
    刃刀械造成，板金受損部分有壹個三角形是由刀背鈍面所造
    成，就如同死者腹部刀傷瘀青部分也是由刀背所造成。再經
    法院提示本件扣案藍波刀照片問：你所謂單刃刀子是否就是
    這種刀子？答：是的，深度、長度都夠，符合造成死者致命
    傷的刀傷。問：這把刀子是在死者車輛駕駛座座墊旁邊與左
    前門之間的縫隙發現的，刀子上面的血跡，依照照片所示係
    為血滴狀，有關這點，有何看法？答：血滴不一定是穿刺傷
    所造成，也許是刀子掉到縫隙中後，死者繼續開車、流血而
    造成，如果是刺到身體裡面的血跡應該會受到傷口周圍皮膚
    摩擦，血跡會均勻分佈於刀面上。問：是否能確定血滴是開
    車移動中所造成？答：這樣解釋應該比較合理。問：是否可
    能是刺進身體裡面再拔出來，除了這幾滴血以外沒有其他血
    痕、指紋？答：雖然肉眼看起來沒有血跡，但是用棉花棒擦
    拭，或許也可以驗出來，完全沒有其他血跡的可能性是很小
    的。問：依據被告高冠鴻說法，當時有二把刀子，死者傷勢
    是否可能是另一把刀子所造成？答：要看另一把刀子的型式
    才能判斷。如果另一把刀子形狀也與該把刀子相同，就有可
    能，但是若是雙刃刀就不可能。死者身上的刀傷及汽車板金
    上的器械痕不是開山刀造成，因為開山刀沒有銳利的先鋒，
    所以沒有辦法造成穿刺性的傷口，但是死者臉部和手上的傷
    痕屬於切割傷，開山刀的刃部一樣可以造成類似的傷痕。刀
    刃在向身體中線，刀背在外側，刀面呈水平狀，斜斜插入死
    者身體，所以死者身體的刀傷長度大於實際測量到藍波刀的
    寬度。問：此種狀況是否可能在刀械抽出時，造成臉部的鈍
    傷？答：無法完全排除，也是有可能是刀背所造成。問：有
    無可能是另一把刀的刀刃所造成？答：也有可能。問：所以
    依你剛才證述，刀子從身體進去再抽出來可能造成臉部受傷
    ，死者眼部切割傷是否是由另一把刀子造成？答：應該不是
    同一次的攻擊行為所造成，可能有好幾次的攻擊行為才會造
    成好幾處的傷口。問：是否也不排除是二把單刃刀械所造成
    ？答：車子窗口的寬度如果二個人同時揮動刀械攻擊死者，
    可能會誤傷同伴，但如果是一前一後不同時間就有可能等語
    （見原審卷第2宗第224至237頁）。益證，被告乙○○、丙○○與丁○○係自三益車行取出二把刀砍殺被害人葉立得無
    誤。
  (五)另按殺人犯意不限於事前深思熟慮，或有深仇大恨，社會上
    常見一時言語不合，無理辱罵或肢體衝突，即頓觸其怒而引
    發殺機，此類新發仇恨之臨時起意，行為人並未早有準備或
    伺機而為，故結果往往倉惶而逃或遺落己物，致個中情節令
    人百思不解。而人之上半身之胸腹部內重要器官匯集，屬人
    身要害部位，持尖利刀械朝身體上半身重刺，足以致人死亡
    ，此為眾所週知之事慣。如前述，被告乙○○於案發當晚巧
    遇曾與之發生口角之被害人，雙方一言不合再起衝突，即喚
    來友人即被告丙○○與丁○○持刀相助。葉之得再駕車衝撞
    被告乙○○機車，乙○○即持刀向坐在駕駛座之葉立得上半
    身砍殺，造成前述之傷勢確有致被害人於死之殺人犯意，灼
    然明甚。
  (六)再按共同實施犯罪行為之人，在合同意思範圍以內，各自分
    擔犯罪行為之一部，相互利用他人之行為，以達其犯罪之目
    的者，應對於全部結果共同負責，如以自己共同犯罪之意思
    ，參與實施犯罪構成要件以外之行為，或以自己共同犯罪之
    意思，事先同謀而由其中一部分人實施犯罪之行為者，均為
    共同正犯（司法院大法官會議釋字第一○九號解釋參照）。
    又共同正犯之意思聯絡，不限於事前有所協議，其於行為當
    時，基於相互之認識，以共同犯罪之意思參與者，亦礙於共
    同正犯之成立；刑法第28條之共同正犯，非必限於以明示之
    共謀為犯意聯絡，即以默示之動作表示其意思之合致亦無不
    可（最高法院著有七十三年度台上字第一八八六號判例、七
    十四年度台上字第四一一號裁判可參）。查本件被告乙○○持上開二刀攻擊被害人，雖被告丙○○與丁○○從三益車
    行帶刀助勢，進而欲拉被害人葉立得出車外。被告丙○○與
    丁○○二人，均有與被告乙○○持刀攻擊被害人之意圖及行
    為甚明。且乙○○攻擊被害人行為之際，丙○○與丁○○當
    知乙○○持利刃攻擊被害人身體各部，竟仍基於相互可知其
    他參與攻擊者此一行為之認識，而仍以自己之行為動作表示
    參與其中，並互相利用彼此之行為以達其犯行之目的，顯均
    係以共同犯罪之意思而參與，故被告乙○○、黃乃本與丁○○，應為殺害被害人之共同正犯無疑。
  (七)被告所辯及與本院採認證據不符不採之理由：
    (1)被告乙○○、丙○○均辯稱：渠沒有參與砍殺被害人葉立
      得，砍殺之行為，均係丁○○一人所為云云。查：被告乙○○、丙○○與丁○○共同參與砍殺被害人葉立得之犯行
      ，業據證人甲○○證述明確，並有前揭測謊鑑定報告書可
      參，被告乙○○、丙○○上揭辯詞，自無可採。
    (2)被告乙○○雖又辯稱，其罹有糖尿病、小腦退化、心律不
      整等病症，身體會不自主抖動，不可能持刀行兇云云，並
      提出聖馬爾定醫院診斷證明書暨病歷資料為憑。惟被告乙○○患有上開病症之情，固有上開診斷證明書暨病歷資料
      及原審函調該院之病歷資料在卷可稽。惟案發當日被告乙○○既可於深夜單獨騎車，前往案發地點接載共犯丁○○
      ，並於上開車行、小吃店間來去迴轉，及與被害人發生口
      角衝突，案發後猶能單獨騎車離去，則其於案發當時，在
      共犯丁○○持刀之威助下，另持刀砍擊被害人之車身，又
      何難之有？故被告藉上開病症，辯稱無力行兇云云，亦不
      足採。
    (3)證人曾劉樣、陳羿樺、C1(A2)等人，雖均證稱未看見被告
      乙○○、丙○○砍殺被害人車之情節。惟：證人曾劉樣
      原審證稱：車行裡面有一個人走出來，往新營方向走的人
      我沒有看得很清楚，是一個肉肉的人，我沒有看到他的臉
      ，我有看到一個人拿刀子，拿刀的人往新營方向走，後來
      有一個人從汽車商行走出來，是吵完架才走出來，走出來
      的人就是丙○○，車行的老闆沒有拿刀子出來，沒有在吵
      架，(問：你剛才說車行老闆來時，吵架的人都走了？答:
      ）是的，他們在大小聲之後，有人從車行出來，出來的人
      就是車行老闆」；又稱：其僅看見被告之機車，並未看見
      被告乙○○等語。依證人劉樣所證，其顯未見葉立得遭人
      持刀砍殺之全部過程，僅為片段之陳述，無得為被告乙○○、丙○○有利之證明。證人陳羿樺於原審證述，對於
      案發經過均稱：不清楚、不記得云云，則其對被告乙○○
      、丙○○於案發時地之行為，亦不足為證。證人C1（即
      A2）於原審證稱：案發當天晚上被告乙○○躺在地上，因
      為有白色車子撞他，他被撞倒在地，乙○○沒有與丁○○
      站在一起，乙○○站在車頭那邊，我沒有看到乙○○拿刀
      等語。（問：為何警詢時沒有提到高冠鴻躺在地上？答：
      ）因為我跟他不熟，而且因為角度的關係、當時也暗暗的
      ，沒有看清楚乙○○當時的情形，所以在警局時沒有講。
      （問：乙○○有無靠近車窗？答：）因為車頭那邊比較暗
      ，所以看不清楚。（問：你剛才說因為暗暗的、還有角度
      的關係，所以你對乙○○的情形不太清楚。那你能否確定
      高冠鴻有沒有拿刀？答：）我沒有看到他有沒有拿刀。（
      問：當時機車倒地，旁邊有無什麼東西掉在地上？答：）
      沒有看到，機車視線被車子擋住，且當時暗暗的。（問：
      你看到乙○○在要被撞時立即爬起來，除了該動作外，你
      有無看到其他動作？答：）沒有。乙○○站在車頭的轉角
      ，但是我當時只注意丁○○，對他比較沒有印象。（問：
      車子開走時，刀子是否還在丁○○手上？答：）不是很清
      楚，我那時在跟朋友講話。」等語，可見其對於被告乙○○及丙○○之行為亦未注意，亦不足為被告二人有利證明
      。
    (4)扣案之藍波刀一把經送鑑定結果，僅採集到可資比對指紋
      2枚，經與被害人、被告明忠、丙○○與丁○○等人所留
      存之指紋比對結果均不相符，且經輸入電腦比對結果，亦
      未發現相符者。復未採得足資型別檢測之DNA之量。而該
      刀僅在標示C1、C2、00000000等處，發現血跡反應，惟其
      中DNA含量仍未達足資型別檢測之量，此有內政部警政署
      刑事警察局95年3月6日刑紋字第0950030772號、95年3月2
      0日刑紋字第0950039012號、96年7月26刑醫字第09601045
      09號、96年8月2日0000000000號、95年11月7日刑紋字000
      0000000、0960167334號函鑑驗書在卷可稽。準此，倘該
      刀為共犯丁○○持以刺殺被害人所用之刀械，則衡諸被害
      人所受上開傷勢，理應殘有足量血跡反應，而非僅有零星
      血滴。另參諸上開鑑定人上述意見，及證人C1（A2）於原
      審證稱：「（問：丁○○拿幾把刀子出來？答：）我看到
      的只有一把，我確定只有一把，就像西瓜刀、白色、四方
      形、長長的，我沒有看到警方找到的藍波刀，我跟他（乙○○）不熟，而且因為角度的關係、當時也暗暗的，沒有
      看清楚乙○○當時的情形。（問：當時你說這把刀是長的
      像開山刀？為何你今天說像西瓜刀？答：）就是白色、長
      長的。我沒有看到他（乙○○）有沒有拿刀」等語，而被
      告丙○○係供陳丁○○拿走一把刀等清，則該扣案之刀械
      未能驗出被害人血跡，僅可認非以該刀砍殺被害人。
    (5)又上開扣案之藍波刀係在被害人駕駛座旁尋獲且遺有血跡
      ，業經證人即警員吳宗庭（已故）、賴國章於偵、審證述
      明確。且被告高冠鴻於偵訊中亦95年9月1日偵訊及本院審
      理中堅稱：扣案之尖刀就是我所看到的兩把刀之一，我確
      定就是我說的長刀等語。準此，堪認上開扣案之藍波刀，
      應係被告乙○○於案發當日所持另一把用以砍中被害人左
      前車門框上之兇刀。且衡諸本件被告及上開證人所述案發
      經過，該刀應係被告乙○○與被告黃乃本及丁○○與被害
      人葉立得於拉扯衝突中，掉落在被害人駕駛座旁，始合乎
      情理。至上開扣案之藍波刀雖未採得被害人之指紋，且刀
      械尖端未發現可疑之外來車輛烤漆或金屬碎屑，亦有上開
      鑑驗書可考。惟：該刀係警員吳宗庭於被害人車上發現
      後，交由警員賴國章放置在分駐所收藏櫃內，並交代服勤
      警員蔡明勝處理，另告知值班人員黃國權該刀放置在收藏
      櫃內，該收藏櫃內平常任何人都可以打開，警員吳宗庭、
      賴國章接觸該刀時，均用手拿，沒有戴手套，警員吳宗庭
      嗣後曾自收藏櫃取出該刀，出示給分局長看；另警員蔡明
      勝於案發當日要離開分駐所前，有打開櫃子看，並用衛生
      紙將刀柄和刀子取出等情，業經證人即警員賴國章、吳宗
      庭、蔡明勝、黃國權等人於偵訊中證述在卷。從而，上開
      刀械經上開警員徒手或衛生紙接觸後，已未能採得被告乙○○、丙○○與黃柏之指紋，亦在事理之內。另據鑑定
      人陳明宏於原審審理中證稱：「（問：如果這把藍波刀有
      刺穿車輛的鈑金，刀子是否會留有鈑金烤漆或磨損？答:
      ）有可能會留有鈑金的烤漆或金屬碎屑，但是沒有留下並
      不代表不是這把刀，以藍波刀來說硬度較高，造成車輛鈑
      金損壞的可能性相對較大。」等語，亦不能僅因該刀未發
      現車輛烤漆或金屬碎屑，即認該刀非被告乙○○持用行兇
      之刀械。
  (八)依上所述，被告乙○○、丙○○所辯，應屬事後卸責之詞，
    不足採信，其二人所為犯行，事證明確，洵可認定，應依法
    論科。
三、被告行為後，刑法及刑法施行法業於94年2月2日經總統以華
    總一義字第09400014901號令修正公布，並於95年7月1日施
    行（下稱新刑法，修正前刑法下稱舊刑法），參酌最高法院
    95年5月23日刑事庭第8次會議決議，新刑法第2條第1項規定
    ，係規範行為後法律變更所生新舊法律比較適用準據法，於
    新刑法施行後，應適用新刑法第2條第1項規定，為從舊從輕
    比較。另比較時應就罪刑有關之共犯、未遂犯、想像競合犯
    、牽連犯、連續犯、結合犯，以及累犯加重、自首減輕暨其
    他法定加減原因（如身分加減）與加減比例等一切情形，本
    於統一性及整體性原則，綜其全部罪刑結果，而為比較。經
    查：
  (一)修正前刑法第28條共犯係規定：「二人以上共同實施犯罪之
    行為者，皆為正犯」，修正後則規定為：「二人以上共同實
    行犯罪之行為者，皆為正犯」，揆諸本條之修正理由係為釐
    清陰謀共同正犯、預備共同正犯、共謀共同正犯是否合乎本
    條規定之正犯要件。而被告二人所為上開犯行，既屬實行犯
    罪行為之正犯，則適用修正前之舊法並無不利於被告。
  (二)舊刑法第37條褫奪公權規定：宣告死刑或無期徒刑者，宣告
    褫奪公權終身。宣告六月以上有期徒刑，依犯罪之性質認為
    有褫奪公權之必要者，宣告褫奪公權一年以上十年以下。修
    正後新法規定：宣告死刑或無期徒刑者，宣告褫奪公權終身
    。宣告一年以上有期徒刑，依犯罪之性質認為有褫奪公權之
    必要者，宣告一年以上十年以下褫奪公權。褫奪公權，於裁
    判時併宣告之。褫奪公權之宣告，自裁判確定時發生效力。
    依第二項宣告褫奪公權者，其期間自主刑執行完畢或赦免之
    日起算。但同時宣告緩刑者，其期間自裁判確定時起算之。
    本件被告於修前後規定均得宣告褫奪公權，新法並無較有利
    於被告，且褫奪公權為從刑，應附屬於主刑，不得割裂適用
    ，自應適用主刑所適用之法律規定。
  (三)按舊刑法第47條規定：「受有期徒刑之執行完畢，或受無期
    徒刑或有期徒刑一部之執行而赦免後，五年以內再犯有期徒
    刑以上之罪者，為累犯，加重本刑至二分之一。」，新刑法
    則規定「受徒刑之執行完畢，或一部之執行而赦免後，五年
    以內故意再犯有期徒刑以上之罪者，為累犯，加重本刑至二
    分之。」，而被告乙○○有如事實欄所載前科紀錄，有臺灣
    高等法院被告前案紀錄表在卷可查，其於前案執行完畢五年
    以內再故意犯本件有期徒刑以上之罪，不論依新法或舊法之
    規定，均構成累犯，故被告行為時之舊法對被告並無不利。
  (四)關於沒收依我國刑法規定，為從刑之一種，附屬於主刑，不
    生比較輕重問題，亦不容與其他刑法總則規定割裂適用（最
    高法院79年度第3次刑事庭會議決議可資參照）。而修正後
    之新刑法第38條僅將原條文第2項、第3項中「犯人」之用語
    ，修正為「犯罪行為人」，並將原條文第1項第3款增列「因
    犯罪所生之物」，然上開規定僅法條文字之修正，對於被告
    之利益本無差別，併參酌上開最高法院決議，就沒收部分，
    即不生比較輕重問題。
  (五)本件涉及法律變更部分，綜合上述比較新舊法之規定，以舊
    刑法並無不利於被告，依新刑法第2條第1項規定，自應適用
    行為時舊法，先予敘明。
四、核被告乙○○、丙○○所為，係犯刑法第271條第1項之殺人
    罪。被告乙○○、丙○○與丁○○就上開犯行，有犯意之聯
    絡及行為之分擔，均為共同正犯。另查該被告乙○○前曾因
    重傷害等案件，經法院判處應執行有期徒刑6年確定，經刑
    之執行，於民國84年2月25日假釋出監，並於87年2月17日假
    釋期滿未經撤銷，視為刑之執行完畢，有臺灣高等法院被告
    前案紀錄表在卷可稽，其於五年內，故意再犯本件有期徒刑
    以上之罪，為累犯，應依法加重其刑，惟本罪法定刑死刑、
    無期徒刑部分，依刑法第64條第1項、第65條第1項規定不得
    加重。
五、原審以被告乙○○罪證明確，依法論科固非無據，惟查：(一)
    被告丙○○涉有殺人犯行，原審未詳為勾稽，誤為無罪判決
    ，容有未洽。(二)被告乙○○係與丙○○、丁○○共同為本件
    犯行，則渠三人均屬共同正犯，惟原審僅論被告乙○○與丁○○共犯，依法亦有未合。被告乙○○上訴否認犯行及檢察
    官就被告乙○○部分以量刑過輕固無理由，惟檢察官以被告
    丙○○原審未為科刑之判決不當，據此上訴，即有理由。且
    原審既有上揭可議，自應由本院撤銷改判，以期適法。
六、爰審酌該被告乙○○前有重傷害等前科紀錄。被告乙○○、
    丙○○與被害人尚非深仇大恨，僅因細故口角即持刀行兇，
    奪取被害人命，惡性非輕，行兇後未及時將被害人送醫救治
    ，即連夜逃亡藏匿，惟本案係因被告乙○○遭被害人衝撞，
    盛怒之下一時衝動夥同丙○○起意行兇，且就其犯罪參與之
    手段、目的、所生危害，犯後猶飾詞否認犯行兇等一切情狀
    ，就被告乙○○部分判處有期徒刑十二年；被告丙○○判處
    有期徒刑十年六月。公訴人於起訴書具體對被告二人求處無
    期徒刑，惟審酌被害人之所以本件被害亦有可歸責事由，依
    檢察官求刑量處，似嫌過重，應如前揭刑之科處為適當。另
    依被告乙○○、丙○○因細故口角即與丁○○共同殺害被害
    人，其所犯殺人罪之性質，有褫奪公權之必要，爰併依刑法
    第37條第2項，均諭知褫奪公權六年，以資懲儆。扣案之藍
    波刀一把，自被告丙○○經營之三益車行取出，應認係被告
    丙○○所有，供其犯罪所用之物，應依法宣告沒收；另丁○○所持上開類似西瓜刀之白鐵色單刃刀一把，未經扣案，且
    案發後由丁○○持該刀朝新營方向離去，返回上開車行時，
    被告乙○○、丙○○即未再見丁○○攜帶該刀等情，業經被
    告高冠鴻、同案被告丙○○陳明在卷，故認其已將該刀棄置
    於不詳地點，復不能證明該刀尚未滅失，亦無從得知是否為
    管制刀械，未免執行困難，故不予宣告沒收，併為敘明。
據上論結，應依刑事訴訟法第369條第1項前段、第364條、第299
條第1項前段，修正前刑法第28條、第271條第1項、第47條第1項
、第37條第2項、第38條第1項第2款，判決如主文。
本案經檢察官王碧霞到庭執行職務。
中    華    民    國    97    年    8    月    28    日
                  刑事第三庭  審判長法  官  陳義仲
                                    法  官  蔡勝雄
                                    法  官  蘇清水
以上正本證明與原本無異。
如不服本判決，應於收受本判決後十日內向本院提出上訴書狀。
其未敘述上訴理由者並得於提起上訴後十日內向本院補提理由書
狀（均須按他造當事人之人數附繕本）「切勿逕送上級法院」。
                                    書記官  蔡蘭櫻
中    華    民    國    97    年    8     月    28    日
附錄：本判決論罪科刑法條
中華民國刑法第271條第1項（普通殺人罪）
殺人者，處死刑、無期徒刑或10年以上有期徒刑。


司法院資訊處製作；財團法人民間司法改革基金會備份。
